【裁判字號】    98,醫,1
【裁判日期】    991109
【裁判案由】    侵權行為損害賠償
【裁判全文】
臺灣板橋地方法院民事判決                 98年度醫字第1號
原      告  戊○○
訴訟代理人  蔡宥祥律師
被      告  丁○○
            乙○○○○○○○○.
上  列一人
訴訟代理人  庚○○  住台北縣三重市○○街234號5樓
上列當事人間侵權行為損害賠償等事件，本院於民國99年10月26
日言詞辯論終結，判決如下：
    主  文
原告之訴及假執行之聲請均駁回。
訴訟費用由原告負擔。
    事實及理由
一、本件被告丁○○、吳章榮於民國98年9月22日提起反訴，請
    求原告應給付丁○○、吳章榮新台幣（下同）84萬6,000元
    及法定遲延利息，嗣於98年10月9日當庭撤回，並經原告同
    意，已生撤回之效力，合先敘明。
二、原告起訴主張：吳章榮前於台北縣蘆洲市○○路47號開設普
    濟堂中醫診所（下稱普濟堂診所），丁○○則受僱於吳章榮
    即普濟堂診所，擔任中醫師工作，職司一般中醫內科看診業
    務，不含對病患做有關推拿、整脊等內科醫療外行為。原告
    於96年5月間因椎間盤突出症，經人介紹前往普濟堂診所，
    欲由該診所推拿師己○○予以治療，惟當日經丁○○先行問
    診後，丁○○竟擅自違反該診所規定，並未得原告同意，強
    行對原告業已受傷之腰椎進行推拿，且丁○○於強行推拿之
    際，亦未盡其業務上必要之注意義務，施力不當，致原告之
    疼痛加劇，經原告向其反應疼痛並請其停止按壓，丁○○仍
    未予理會，繼續進行推拿，致原告受有嚴重右髖部肌鍵炎，
    並引發劇烈疼痛，無法下蹲，不良於行，至今仍無法獨立行
    走，需有人在旁攙扶。丁○○上開行為，侵害原告之身體、
    健康等權利，且因處理原告委任醫療事務，顯有過失並逾越
    權限，致原告受有損害，應依民法第184條第1項前段、第54
    4條規定，負損害賠償之責；吳章榮即普濟堂診所為丁○○
    之僱用人，亦應依民法第188條第1項、第224條規定，與丁
    ○○負連帶賠償責任。茲將原告各項損害賠償請求臚列如下
    ：(一)醫藥費合計約1萬1,070元。(二)減少勞動能力之損失：1.
    自96年6月1日起至97年9月30日止，於太陽劇團停職之損失
    ，共計51萬2,000元（停職16個月×每月薪資32,000元＝512
    ,000元）；2.自97年7月起至97年9月止，於台北市私立泰瑞
    莎美語短期補習班幼兒舞蹈班停職損失，共計2萬4,000元（
    每月四週共8週×每週薪資3,000元＝24,000元）。(三)精神慰
    撫金：原告自本事件發生後，右腳無法站立、行走，需有人
    在旁攙扶，尚須忍受疼痛至今業已長達近1年9月有餘，且原
    告每每夜晚，即因右髖部劇烈疼痛，難以合眼入眠，如此身
    心煎熬，實非常人所能忍受，況原告以舞蹈為業，皆須賴雙
    腳，否則無以維生，今遭逢此事，原告能否重拾畢生舞蹈志
    向，尚屬未定，故請求精神慰撫金20萬元等情。並聲明：(一)
    丁○○、吳章榮應連帶給付原告74萬7,070元，及自起訴狀
    繕本送達翌日起至清償日止，按年息百分之5計算之利息。
    (二)願供擔保請准宣告假執行。
三、丁○○、吳章榮則以：原告於96年5月19日在普濟堂診所由
    吳章榮初診之病歷記載為「髖挫傷」，可見其右髖部肌鍵炎
    之病痛，於至普濟堂診所就醫前即已存在，並非於96年5月
    21日由丁○○復診所造成，且原告自96年5月21日至96年5月
    31日止，共計回診6次，每次均係自行就醫，即如同一般病
    患之情形，自行步入診療室、上2樓熱敷、下樓離去，並未
    手拄拐杖或乘坐輪椅，足見其病情穩定，是丁○○為原告診
    治之行為均屬適當，並無任何醫療上疏失或侵權行為情事，
    丁○○、吳章榮對原告自不負損害賠償之責任等語，資為抗
    辯。並聲明：(一)原告之訴及假執行之聲請均駁回。(二)如受不
    利判決，願供擔保請准宣告假執行。
四、查吳章榮前於台北縣蘆洲市○○路47號開設普濟堂診所，丁
    ○○則受僱於吳章榮即普濟堂診所擔任中醫師工作，原告於
    96年5月19日至普濟堂診所初診，並陸續復診至96年8月30日
    止，其中96年5月19日、23日、24日、30日、31日、6月2日
    、4日、7月4日由吳章榮看診，96年5月21日、22日、29日由
    丁○○看診，其餘由王素英醫師看診之事實，有醫療費收據
    、病歷表在卷可稽（本院重調字卷第10至22頁、醫字卷一第
    60至64頁），且為兩造所不爭執，自堪信為真實。
五、原告主張其於96年5月間因椎間盤突出症，在普濟堂診所由
    丁○○看診，丁○○竟擅自違反該診所有關醫師不得為病患
    推拿、整脊等規定，並未得原告同意，強行對原告業已受傷
    之腰椎進行推拿，因施力不當，致原告疼痛加劇，經原告要
    求停止按壓，仍繼續進行推拿，使原告受有嚴重右髖部肌鍵
    炎，並引發劇烈疼痛，無法下蹲、獨立行走等情，則為丁○
    ○、吳章榮所否認，並以前詞置辯。經查：
  (一)原告主張丁○○為原告看診時，違反普濟堂診所有關醫師不
    得為病患推拿、整脊等規定，對其腰椎進行推拿云云，惟中
    醫醫療院所之中醫師於診治病人後，認須施行推拿者，該推
    拿行為仍應由中醫師為之，有台北縣中醫師公會函在卷足憑
    （本院醫字卷一第24頁），是丁○○既為中醫師，於法自得
    為原告推拿，殊與普濟堂診所內部規範無涉，原告執此指摘
    丁○○有疏失，尚無可取。
  (二)原告於96年5月21日由丁○○看診前，曾於95年11月20日、
    96年2月9日、5月4日、5月14日在長庚醫院桃園分院（下稱
    長庚醫院）就醫，並於96年5月19日在普濟堂診所由吳章榮
    初診，依長庚醫院病歷依序記載為「腰痛 不能彎」、「腰
    痛 強 彎  觸之痛」、「腰痛已2星期 強 彎  觸之痛」、
    「腰痛已2星期 強 彎  觸之痛」（本院醫字卷二第169頁背
    面）；普濟堂診所初診病歷記載為「主訴：右髖部損傷，右
    髖部腫脹，腰臀肌肉緊繃，右髖部劇烈疼痛，無法下蹲及做
    彎腰動作，行走困難，2月中旬跳舞跌倒摔傷引起」、「病
    名：髖挫傷」（本院醫字卷一第60頁），可見原告早有腰部
    疼痛、無法下彎及髖挫傷之舊疾，其主張丁○○並未得原告
    同意，強行對原告業已受傷之腰椎進行推拿，致其受有嚴重
    右髖部肌鍵炎，並引發劇烈疼痛，無法下蹲、獨立行走等情
    ，即難遽予採信。
  (三)原告於96年5月21日以後，曾於96年6月7日、14日至國軍松
    山總醫院就醫，診斷為第四第五腰椎椎間盤突出症，右髖部
    肌腱炎，建議避免激烈運動、跑步、久站1個月，宜門診追
    蹤複查（本院重調字卷第8頁）；於96年6月15日至96年9月
    15日在甲○○○○○○就醫，診斷為右側下背部及臀部挫傷
    ，第四及第五節腰椎椎間盤突出症，建議門診追蹤治療（同
    上卷第9頁），雖有提及原告有右髖部肌腱炎，右側下背部
    及臀部挫傷及臀部挫傷之病情，然其診斷均已距丁○○為原
    告看診時間逾半月以上，且其間原告曾在普濟堂診所復診超
    過10次，自不能率認該病情乃丁○○於96年5月21日看診所
    造成，參以前述診斷均未提及原告有劇烈疼痛，無法下蹲、
    獨立行走等情，且原告於96年9月17日在長庚醫院就醫，診
    斷為「跌倒右髖痛 走路尚可」（本院醫字卷二第171頁背面
    ），益徵原告主張丁○○於96年5月21日所為診療致原告右
    髖部肌鍵炎，至今無法下蹲、獨立行走等情，難信為真實。
  (四)丁○○雖於96年5月21日後，出具記載「本人丁○○任職普
    濟堂中醫診所，看診治療戊○○小姐期間，造成局部發炎疼
    痛，自即日起除健保費用外，如須額外費用，由本人負擔直
    到痊癒為止」之切結書予原告（本院醫字卷一第43頁），惟
    中醫師為病患施行推拿，乃對其患病部分施力治療，難免造
    成病患疼痛甚至發炎情形，本不能依上開切結書，即認丁○
    ○自承有醫療疏失，況證人即普濟堂診所行政人員丙○○證
    稱：「（原告自96年5月21日就診以後，是否持續前往該診
    所就診？）有」、「（原告繼續就診時，其行動有無異狀？
    ）沒有，她都自己走進來」、「（原告為何繼續就診？）因
    為原告有點酸痛，一般要來就診」、「（你對原告有無印象
    ？）印象最深刻的是她帶她姐姐及男朋友來鬧場，佔住診間
    ，不讓醫師看診，很大聲在鬧」、「（那是何時發生的事？
    ）時間我不記得了」、「（是否在96年5月21日就診後發生
    ？）是的」、「（大約隔多久？）我沒有記住日期」、「（
    原告後來又繼續就診多久？）我不記得了，但有來好多次，
    印象最深刻的一次是96年6月13日，她說要去南部玩，拿了
    七天的酸痛藥布」等語（本院醫字卷二第43、44頁），益證
    丁○○、吳章榮抗辯原告於96年5月底，藉口96年5月21日就
    診造成「髖挫傷」，而率領其姐姐及男友到診所嗆聲、鬧場
    ，干擾、阻礙看診，丁○○為避免事端擴大，影響診所聲譽
    及診務，始寫下書面協議，嗣已按協議履行給付5,000餘元
    等節，洵非無據，尚堪採信。
  (五)原告復主張丁○○於96年5月21日以後，自知其因業務過失
    等不法行為，侵害原告身體，致原告受有右髖部發炎疼痛等
    症狀，除簽具上開切結書外，更於97年5月24日主動聯絡原
    告，表示要解決此事，並於電話中就其診療疏失，一再向原
    告道歉，益徵丁○○確有醫療過失致生原告損害之事實，固
    據提出錄音光碟及譯文為證（本院醫字卷二第27至30頁），
    然丁○○、吳章榮則抗辯丁○○於97年5月24日致電原告，
    時值本案刑事告訴開庭期間，丁○○為能息訟止紛，化解爭
    端，於電話交談中雖曾向原告致歉，但與是否涉及醫療疏失
    不必然相關，因其意在於經由雙方溝通、對話，表達關懷、
    關心原告之善意與誠意，期使原告撤銷告訴，但原告不接受
    等情。查丁○○於上開通話中有泛稱其「疏失」、「道歉」
    等語，但並未明確自承其具體疏失情形為何，且原告係於97
    年3月19日對丁○○提出刑事告訴，亦經本院調閱刑事偵查
    卷宗查明屬實，足認丁○○、吳章榮前開所辯尚堪採信。
  (六)綜上所述，丁○○以其中醫師身分為原告推拿，於法並無不
    合，且經比對原告於96年5月21日前後，在各醫療院所就醫
    紀錄結果，亦難認原告主張丁○○未得原告同意，強行對其
    業已受傷腰椎進行推拿，致原告受有嚴重右髖部肌鍵炎，並
    引發劇烈疼痛，無法下蹲、獨立行走之事實為真實，是原告
    請求丁○○、吳章榮負連帶賠償責任，自屬不應准許。
六、從而，原告依民法第184條第1項前段、第544條、第188條第
    1項、第224條規定，請求丁○○、吳章榮連帶給付原告74萬
    7,070元，及自起訴狀繕本送達翌日起至清償日止，按年息
    百分之5計算之利息，為無理由，應予駁回。又原告之訴既
    經駁回，其假執行之聲請失所附麗，應併駁回。
七、本件事證已臻明確，兩造其餘主張及攻擊防禦方法，核與判
    決結果不生影響，爰不一一論述，附此敘明。
據上論結，本件原告之訴為無理由，依民事訴訟法第78條，判決
如主文。
中    華    民    國    99    年    11    月    9     日
                  民事第二庭法  官  連士綱
以上正本係照原本作成
如對本判決上訴，須於判決送達後20日內向本院提出上訴狀。如
委任律師提起上訴者，應一併繳納上訴審裁判費。
中    華    民    國    99    年    11    月    9     日
                            書記官  吳俞玲

司法院資訊處製作；財團法人民間司法改革基金會備份。
